臺灣雲林地方法院民事判決
109年度家繼訴字第25號
原      告  林建文  

訴訟代理人  鍾竹簧律師
被      告  林建業  

            林建榮  
            林春容  
            林俞庭  
            林妍妃  
            林姿盈  

兼上列三人
訴訟代理人  林政庭  
上列當事人間請求分割遺產事件，本院於中華民國110年3月23日
言詞辯論終結，判決如下：
    主      文
兩造公同共有被繼承人林汪玉蓮如附表一所示之遺產准予分割，
分割方法如附表一「分割結果欄」所示。
訴訟費用新臺幣玖仟玖佰壹拾元由兩造按附表二所示應繼分比例
負擔。
    事實及理由
壹、程序方面：
    按訴狀送達後，原告不得將原訴變更或追加他訴，但請求之
    基礎事實同一者，或擴張或減縮應受判決事項之聲明者，不
    在此限，上開規定為家事訴訟事件所準用，民事訴訟法第25
    5 條第1 項第2 、3 款、家事事件法第51條定有明文。本件
    原告原起訴請求分割遺產，並聲明：㈠兩造就附表一編號1、
    2、4、5所示被繼承人林汪玉蓮之不動產遺產，予以變價分
    割，所得款項依附表二所示之應繼分比例分配，就附表一
　　編號6、7、8、9、10、11所示被繼承人林汪玉蓮之存款遺產
    ，兩造按附表二所示之應繼分比例取得；㈡訴訟費用由兩造
    依附表二應繼分比例負擔。嗣於民國109年11月10日具狀擴
    張附表一編號3、12所示土地、存款及農保喪葬津貼新臺幣(
    下同)153,000元等項為遺產範圍，並變更聲明為：兩造就附
    表一編號1、2、3、4、5所示被繼承人林汪玉蓮之不動產遺
    產，予以變價分割，所得價金由原告林建文、被告林建業、
    林春容各4分之1，被告林政庭、林俞庭、林妍妃、林姿盈各
    16分之1之比例分配取得；就附表一編號6、7、8、9、10、1
    1、12、13所示被繼承人林汪玉蓮之存款遺產，分歸被告林
    建榮取得。復於110年2月23日具狀主張農保喪葬津貼153,00
    0元非遺產範圍，及於110年3月23日言詞辯論期日當庭聲明
    就被繼承人林汪玉蓮所遺如附表一編號1、2、3、4、5所示
    之不動產遺產部分，按兩造應繼分比例保持共有。核原告歷
    次變更之聲明與其原起訴聲明之基礎事實同一，與上開規定
    並無不合，自應予准許。    
貳、實體方面：
一、原告主張：
　㈠兩造之被繼承人林汪玉蓮於105年10月13日死亡，兩造分別為
    其子女、孫子女，對於被繼承人林汪玉蓮遺產之應繼分比例
    如附表二所示，即原告與被告林建業、林建榮、林春容各5
    分之1，被告林政庭、林俞庭、林妍妃、林姿盈等4人皆各20
    分之1。兩造被繼承人林汪玉蓮遺有如附表一所示之遺產，
    依法由兩造繼承，兩造並已就不動產部分辦妥公同共有之繼
    承登記，惟兩造就分割方法無法達成協議，故提起本件訴訟
    ，請求分割被繼承人林汪玉蓮如附表一所示之遺產等語，並
    聲明：㈠兩造就附表一所示被繼承人林汪玉蓮之遺產，按附
    表二所示兩造應繼分比例分割；㈡訴訟費用由兩造依附表二
    應繼分比例負擔。
二、被告方面：
  ㈠被告林建業部分：
　⒈對遺產範圍沒有意見，就土地、建物部分依兩造應繼分比例
    保持分別共有。
　⒉被告林建榮提出的筆記本上面的字是我寫的，數目字也沒有
    錯，記事本裡記載的是辦理被繼承人林汪玉蓮喪葬事宜當時
    的收入、支出情形。當時被繼承人林汪玉蓮去世了，我問林
    建榮，被繼承人林汪玉蓮是否有剩餘現金，林建榮說沒有，
    所以當時是由林建文及我各先支出5萬元辦理，之後則由我
    記錄所有人支出費用的情形。
　⒊依由上開筆記本手寫紀錄，被繼承人被繼承人林汪玉蓮喪葬
    費總計259,235元，分別由原告林建文代支出51,350元，已
    由被告林建榮自遺產中歸還，另被告林建業支出55,375元，
    應自金錢遺產中歸還，而被告林建榮支出152,510元，係自
    農保喪葬津貼153,000元支付。
  ⒋被繼承人林汪玉蓮金錢遺產餘額為940,733元：
　⑴農會存款領出194,875元(見交易明細現金領出150,000+10,70
    0+7,200+13,075)，郵局存款解約領出之881,083元，合計10
    75,958元。
  ⑵支用三祖先撿骨費用28,500元，歸還林建文代支之51,350元
    ，另應歸還林建業代支之55,375元，遺產餘額940,733元， 
     目前全部由被告林建榮保管中。
　⒌被繼承人林汪玉蓮金錢遺產分配方法，建議：
　⑴被告林建榮應給付原告林建文及被告林春容各188,146 元(計
    算式：940,733/5)。
　⑵被告林建榮應給付被告林建業243,521元(計算式：940,733/5
    +代墊之喪葬費55,375元)。
　⑶被告林建榮應給付被告林政庭、林姿盈、林妍妃、林俞庭各4
    7,036元(940,733/20)等語。
　㈡被告林建榮部分：
　⒈對遺產範圍及分割遺產沒有意見，但對於分割方案有意見。
    希望能分到房屋部分，土地部分可以放棄，但如果房子無法
    分割就大家共同持有。
　⒉被繼承人林汪玉蓮死亡後，其遺產範圍為農會存簿存款150,0
    00元、郵局定期存款解除金額781,083元，合計931,083元均
    由被告林建榮領取出來，扣除被告林建榮另已支出被繼承人
    林汪玉蓮之喪葬費360,000元、3位祖先撿骨費28,500元、代
    書費20,000元、託人代辦「郵局定存解約、國稅局完稅證明
    、骨灰進塔」之工本費10,000元，合計418,500元。
　⒊被繼承人林汪玉蓮之郵局定期存款還有1筆10萬元不翼而飛，
    郵局應該是要匯款881,083元至我帳戶，但是後來僅匯款781
    ,083元，中間落差10萬元，我也已經去警局報案，目前還在
    訴訟當中，被繼承人林汪玉蓮郵局存款部分是我去處理的沒
    錯，其中781,083元在我這裡，但我沒有領現金10萬元。
　⒋105年10月22日禮儀公司尾款88,000元是被告林建業先拿出來
    ，但我105年11月4日領了郵局65萬元後，有還給被告林建業
    錢，已將林建業的錢還清，我沒有計算總額，反正裡面的錢
    我都還清了，林建業手寫被繼承人喪葬費用支出的筆記本就
    是我的，被告林建業只是代我記錄而已，該本筆記本就是我
    付錢的證據，我付清了所以就把那本筆記本拿回來，除了筆
    記本我沒有其他證據等語。　
　㈢被告林春容部分：
　⒈對遺產範圍沒有意見，就土地、建物部分依兩造應繼分比例
    保持分別共有。
　⒉就被繼承人之金錢遺產部分，辦理喪事時被告林建文、林建
    業各拿了5萬元出來，後來被告林建榮有將5萬元還給被告林
    建文，是經我的手還給被告林建文的，但被告林建榮並沒有
    經我的手還5萬元給被告林建業，認為被告林建業寫的比較
    清楚等語。
　㈣被告林政庭、林俞庭、林妍妃、林姿盈部分：
　⒈對遺產範圍沒有意見，就土地、建物部分依兩造應繼分比例
    保持分別共有。
　⒉就被繼承人之金錢遺產部分，認為被告林建業寫的比較清楚
    等語。　　
三、本院得心證之理由：
  ㈠繼承人有數人時，在分割遺產前，各繼承人對於遺產全部 為
    公同共有；繼承人得隨時請求分割遺產，但法律另有規定 
    或契約另有訂定者，不在此限，民法第1151條、第1164條分
     別定有明文。次按終止遺產之公同共有關係，應以分割方
    式 為之，將遺產之公同共有關係終止改為分別共有關係，
    性質 上亦屬分割遺產方法之一，此有最高法院82年度台上
    字第748號判決意旨可資參照。又法院選擇分割遺產之方法
    ，應具體斟酌遺產之性質、利用價值、經濟效用、使用現狀
    及各繼 承人之意願等相關因素，本於公平原則為妥適之判
    決。
  ㈡經查，被繼承人林汪玉蓮於105年10月13日死亡，其遺有如附
    表一所示之遺產尚未分割，而兩造均為被繼承人林汪玉蓮之
    繼承人，應繼分各如附表二所示，又兩造就如附表一編號1
    至5所示之遺產，已辦妥公同共有之繼承登記等事實，有原
    告提出被繼承人林汪玉蓮之繼承系統表、財政部中區國稅局
    遺產稅免稅證明書、土地登記第一類謄本、建物登記第一類
    謄本等件在卷可佐，並經本院依職權向古坑鄉農會調取被繼
    承人林汪玉蓮之存款交易明細資料，及向中華郵政股份有限
    公司雲林郵局調取被繼承人林汪玉蓮之郵政儲金存款繼承申
    請書、交易明細、劃撥儲金帳戶對帳單及各類儲金帳戶資料
    查詢表等資料查核無訛，且為到庭之被告林建業、林建榮、
    林春容、兼被告林俞庭、林妍妃、林姿盈之訴訟代理人林政
    庭所不爭執，堪信為真實。是本件被繼承人林汪玉蓮所遺應
    予分割之遺產範圍，應以如附表一所示之遺產為其標的，堪
    予認定。又本件兩造繼承人就被繼承人林汪玉蓮之遺產無法
    協議分割乙節，有本件調解不成立之調解紀錄表在卷可參，
    而系爭遺產並無不能分割之情形，且無證據顯示兩造彼此間
    訂有不分割遺產之協議，或被繼承人林汪玉蓮有以遺囑禁止
    遺產之分割或定分割遺產之方法，則原告本於繼承人之地位
    ，依照上開法條規定，請求分割被繼承人林汪玉蓮所遺如附
    表一所示之遺產，核無不合，應予准許。
  ㈢被繼承人林汪玉蓮如附表一編號6、7、8、9、10、11、12所
    示郵局881,083元、古坑鄉農會181,800元等存款遺產，均經
    原告林建文及被告林建業、林春容、林政庭、林俞庭、林妍
    妃、林姿盈等人委託被告林建榮領取保管，且被繼承人林汪
    玉蓮之農保喪葬津貼153,000元已由被告林建榮領出等情，
    據被告林建榮到庭自承無誤，復有被告之郵政存簿儲金簿交
    易明細、被繼承人林汪玉蓮之古坑鄉農會存款交易明細資料
    、郵政儲金存款繼承申請書等件資料在卷可查，堪信屬實。
    被告林建榮雖辯稱其僅解除被繼承人郵局定期存款金額781,
    083元並轉匯至自己郵局帳戶，並無拿取其中10萬元現金部
    分，該10萬元現金已不翼而飛云云，惟被告林建榮自陳被繼
    承人林汪玉蓮郵局存款部分係其前往處理，且依據上開郵政
    儲金存款繼承申請書所載，當日除轉帳781,083元至被告林
    建榮所有00000000000000號帳號外，並臨櫃提領現金10萬元
    ，顯然該現金10萬元係由被告林建榮領取無訛，被告林建榮
    辯稱無領取該10萬元現金，並不可採信。
  ㈣又關於遺產管理、分割及執行遺囑之費用，由遺產中支付之
    ，民法第1150條前段定有明文。所謂遺產管理之費用，具有
    共益之性質，凡為遺產保存上所必要不可欠缺之一切費用，
    如事實上之保管費用、繳納稅捐等均屬之。又關於被繼承人
    之喪葬費用，是否為繼承費用，民法雖未規定，然此項費用
    既為完畢被繼承人之後事所不可缺，參酌遺產及贈與稅法第
     17條第1項第10款規定被繼承人之喪葬費用由繼承財產扣除
    ，是被繼承人之喪葬費用應由遺產中支付，經查：
　⒈被繼承人林汪玉蓮之喪葬費用總計為259,235元，其中由原告
    林建文代墊51,350元已由被告林建榮自上開所保管之現金遺
    產中歸還，被告林建榮代墊152,510元部分係由被繼承人之
    農保喪葬津貼153,000元支出，被告林建業則代墊支出55,37
    5元等情，業有被告林建榮提出之筆記本暨其所載內容、慶
    雲事業股份有限公司暫收款收據、嘉義市殯葬管理所使用規
    費服務收入收據聯、萬善堂管理委員會附設懷恩堂納骨塔證
    明等件影本及被繼承人喪葬費用明細表在卷可證，且經原告
    及被告林建業、林春容、兼被告林俞庭、林妍妃、林姿盈之
    訴訟代理人林政庭所不爭執，可信為真實。
　⒉被告林建榮固稱被告林建業上開代墊款項，其已由保管之金
    錢遺產中還清云云，惟無提出證據以實其說，且核與被告林
    春容到庭陳述「就被繼承人之金錢遺產部分，辦理喪事時被
    告林建文、林建業各拿了5萬元出來，後來被告林建榮有將5
    萬元還給被告林建文，是經我的手還給被告林建文的，但被
    告林建榮並沒有經我的手還5萬元給被告林建業，認為被告
    林建業寫的比較清楚」等語相左，所辯不足採信。
　⒊綜上，本件被繼承人林汪玉蓮之喪葬費用，經扣除已由被繼
    承人之農保喪葬津貼153,000元支出部分，實際應由被繼承
    人林汪玉蓮遺產支出之喪葬費用為106,725元，已分由原告
    林建文、被告林建業墊付51,350元、55,375元，均應由被繼
    承人林汪玉蓮之遺產補償。
　㈤本件被繼承人林汪玉蓮遺有如附表一所示之遺產，應由兩造
    依如附表二所示之應繼分繼承，附表一編號6、7、8、9、10
    、11、12等被繼承人林汪玉蓮郵局、古坑鄉農會存款，合計
    1,062,883元已由被告林建榮領出保管，及原告林建文、被
    告林建業分別墊付遺產管理費用51,350元、55,375元，均應
    先自被繼承人林汪玉蓮遺產中扣除，已如前述，本院審酌被
    繼承人林汪玉蓮所遺留如附表一所示遺產之性質、利用價值
    、經濟效用及全體繼承人之利益、當事人之意願等情，認附
    表一編號1至5所示之不動產遺產，分割為由兩造按應繼分比
    例分別共有，附表一編號6、7、8、9、10、11、12等存款遺
    產1,062,883元，因已由被告林建榮領取保管，應先予分配
    補償原告林建文、被告林建業所先行代墊之遺產管理費用51
    ,350元、55,375元後，所餘款項由兩造依附表二所示應繼分
    比例分配，並由被告林建榮分配予原告林建文、被告林建業
    、林春容、林政庭、林俞庭、林妍妃、林姿盈等人；另原告
    林建文上開代墊之被繼承人喪葬費用51,350元，已由被告林
    建榮自遺產中歸還，被告林建榮不用再自遺產中給付等情，
    認依如附表一「分割結果欄」所載之方法分割兩造公同共有
    如附表一所示之遺產，應屬適當，爰判決如主文第一項所示
    。
四、按因共有物分割、經界或其他性質上類似之事件涉訟，由敗
    訴當事人負擔訴訟費用顯失公平者，法院得酌量情形，命勝
    訴之當事人負擔其一部，民事訴訟法第80條之1定有明文。
    本件分割遺產之訴，屬固有必要共同訴訟，兩造間本可互換
    地位，且均蒙其利，而被告應訴係因訴訟性質所不得不然，
    是認本件訴訟費用應由兩造按其應繼分比例負擔，較為公允
    ，爰判決如主文第二項所示。
五、據上論結，原告之訴為有理由，依家事事件法第51條，民事
    訴訟法、第80條之1、第85條第1項前段，判決如主文所示。
中　　華　　民　　國　 110　　年　　4 　　月　　7 　　日
                  家事法庭    法  官  黃瑞井
以上正本係照原本作成。
如對本判決上訴，須於判決送達後20日之不變期間內，向本院提
出上訴狀。
中　　華　　民　　國　 110　　年　　4 　　月　　7 　　日
                              書記官  顏錦清
　　　　　　　　　　　　　　　
附表一：被繼承人林汪玉蓮之遺產     編號 遺產項目 面積(平方公尺) 權利範圍       分割結果欄  1 雲林縣○○鄉○○段 000000000 地號土地    3804.00 1/2 由兩造按附表二所示之應繼分比例保持分別共有。  2 雲林縣○○鄉○○段 000000000 地號土地    2092.00 1385/2374           同上  3 雲林縣○○鄉○○段 000000000 地號土地    1341.00 498/1309           同上  4 雲林縣○○鄉○○段 000000000 地號土地    116.00 全部           同上   5 雲林線古坑鄉東和村 文化路8巷18號房屋    96.31 全部           同上 編號 遺產項目 金額(新臺幣)        分割結果欄  6 古坑東和郵局(定期儲金000000000) 199,840元  被繼承人林汪玉蓮郵局、古坑鄉會存存款遺產合計為1,062,883元(199,84 0+150,761+150,776+345,215+34,150+344+181,800＝1,062,883)，由被告林建榮領出保管中。 扣除被繼承人林汪玉蓮之喪葬費用10 6,725元後，被繼承人林汪玉蓮之金錢遺產 總額為996,158元(1,062,883-106,725＝956,158)，按兩造如附表二所示應繼分計算，即原告林建文、被告林建業、林建榮、林春容各分配取得199,232元(996,158/5＝199232，元以下四捨五入)，被告林政庭、林俞庭、林妍妃、林姿盈各分配取得 49,808元(996,158/20＝49,808，元以下四捨五入)，均由被告林建榮以其所保管之被繼承人林汪玉蓮存款遺 產支付。 被告林建業先行代墊被繼承人林汪玉 蓮遺產管理費用55,375元未獲清償部 分，由被告林建榮以其所保管之被繼 承人林汪玉蓮存款遺產清償。   7 古坑東和郵局(定期儲金000000000) 150,761元    8 古坑東和郵局(定期儲金000000000) 150,776元    9 古坑東和郵局(定期儲金000000000) 345,215元    10 古坑東和郵局(存簿儲金0000000) 34,150元    11 古坑東和郵局(劃撥儲金00000000) 344元    12 古坑鄉農會(存簿儲金) 181,800元(古坑鄉農會交易明細表記載：105年10月13日領出150,000元、105年11月1日領出10,700元、105年12月6日領出7,200元、106年4月7日領出13,900元，合計181,800元)   

附表二：兩造對被繼承人林汪玉蓮遺產之應繼分比例    編號 姓名 應繼分比例   一 林建文 1/5 長子  二 林建業 1/5 三子  三 林建榮 1/5 四子  四 林春容 1/5 長女  五 林政庭 1/20 孫子女(與林俞庭、林妍妃、林姿盈共同代位繼承被繼承人林汪玉蓮次子林建宏之應繼分1/5)  六 林俞庭 1/20 孫子女(與林政庭、林妍妃、林姿盈共同代位繼承被繼承人林汪玉蓮次子林建宏之應繼分1/5)  七 林妍妃 1/20 孫子女(與林政庭、林俞庭、林姿盈共同代位繼承被繼承人林汪玉蓮次子林建宏之應繼分1/5)  八 林姿盈 1/20 孫子女(與林政庭、林俞庭、林妍妃共同代位繼承被繼承人林汪玉蓮次子林建宏之應繼分1/5)